臺灣高等法院刑事判決
109年度上訴字第1773號
上  訴  人  臺灣新北地方檢察署檢察官
被      告  吳燕翎





上列上訴人因被告偽造文書等案件，不服臺灣新北地方法院109
年度訴字第27號，中華民國109年3月26日第一審判決（起訴案號
：臺灣新北地方檢察署108年度偵續一字第20號），提起上訴，
本院判決如下：
    主  文
上訴駁回。
    事  實
一、緣吳美惠、吳文龍、吳志銘、吳文貞、吳燕翎等兄弟姐妹之
    母親呂月於民國106年2月9日死亡，呂月名下之所有財產由
    吳燕翎等繼承人共同繼承，須由全體繼承人填具申請書，或
    同意委任代理人，並檢具相關證件，依據繼承之相關規定始
    得提領款項或處分其遺產。吳燕翎為辦理呂月之後事等相關
    事宜，未經繼承人吳美惠、吳文貞之同意或授權，基於行使
    偽造私文書之犯意，利用其保管呂月所有之彰化銀行帳戶（
    帳號00000000000000號）存摺、印章之機會，於呂月死後之
    附表所示之提款日期，持上開銀行帳戶存摺、印章，前往附
    表所示之提款地點，冒用呂月之名義，在空白之彰化銀行取
    款憑條、存款憑條上填寫如附表提款（轉存）金額欄所示金
    額，並盜蓋呂月之原留印章於各該取款憑條之存戶簽章欄內
    ，表示係呂月同意或授權自上開銀行帳戶內提領、轉存上開
    金額之意思，而偽造以呂月名義出具之彰化銀行取款憑條3
    張、存款憑條1張之私文書後，接續交付予不知情之銀行承
    辦人員而行使之，致使銀行承辦人員據以辦理自上開銀行帳
    戶內提領、轉存如附表所示金額之手續，吳燕翎因此領得或
    轉存呂月帳戶內之存款，共計新臺幣（下同）25萬8,000元
    （被訴詐欺取財部分詳不另為無罪諭知之所述），足以生損
    害於彰化銀行對於帳戶款項管理之正確性及繼承人之權益。
二、案經吳美惠、吳文貞訴請臺灣新北地方檢察署檢察官簽分偵
    查起訴。 
    理  由
一、程序部分：
　㈠原審法院就本案有管轄權：
　　公訴意旨所指被告吳燕翎如附表編號3所示之提款轉存犯行
    ，係將被繼承人呂月帳戶內之存款轉入吳文龍設於彰化銀行
    三和路分行（位於新北市○○區○○路○段000號）帳戶內，此部
    分犯罪結果地在原審法院轄區，是原審法院就本案有管轄權
    。
　㈡證據能力：
    本件認定事實所引用之卷證資料（包含人證、書證，詳下述
    及者），並無證據證明係公務員違背法定程序所取得，與本
    案亦有自然之關連性，公訴人、被告於準備程序迄至本案言
    詞辯論終結，均不爭執該等卷證之證據能力或曾提出關於證
    據能力之聲明異議，本院認引為證據為適當，是依刑事訴訟
    法第159條之5等規定，下述認定事實所引用之證據方法均有
    證據能力，合先敘明。
二、認定事實：
    上開犯罪事實，業據被告於原審及本院審理時坦承不諱，核
    與證人即告訴人吳文貞、吳美惠於偵查時所述相符，亦與證
    人即偵查中同案被告吳志銘、吳文龍（均由檢察官處分不起
    訴）於偵查時供稱上開呂月之銀行存摺、印章是由被告保管
    等情一致，並有呂月之己身一親等查詢資料、戶籍謄本及國
    立臺灣大學醫學院附設醫院死亡證明書、上開呂月彰化銀行
    帳戶之交易明細、彰化銀行取款憑條3張、存款憑條1張（見
    他字卷第193至196頁）附卷可憑，足見被告之任意性自白查
    與事實相符，應堪採信。從而，本案此部分事證明確，被告
    犯行洵堪認定，自應依法論科。
三、論罪：
  ㈠核被告所為，係犯刑法第216條、第210條之行使偽造私文書
    罪。
　㈡被告盜用呂月之印章蓋用印文之行為，分別係各該偽造取款
    憑條私文書之部分行為，為各該偽造私文書之行為所吸收；
    被告偽造各該取款憑條、存款憑條私文書後復持以行使，各
    該偽造私文書之低度行為，為各行使之高度行為所吸收，皆
    不另論罪。
　㈢被告係於母親死後之當月份，盜蓋呂月印章於上開取款憑條
    上，連同以呂月名義出具之存款憑條，一併持以行使，所為
    均係出於處置呂月之存款帳戶內遺產之同一目的，係基於同
    一犯意，於密切接近時間內接續實行，侵害相同法益，各行
    為之獨立性薄弱，在刑法評價以視為數個舉動接續施行而評
    價為一罪較為合理，是應論以接續一罪。 
　㈣不另為無罪諭知部分：
　⒈起訴書認被告盜領母親呂月上開彰化銀行帳戶內應屬遺產之
    款項合計25萬8,000元，同時該當刑法第339條第1項之詐欺
    取財罪嫌。然按詐欺取財罪之成立，必以行為人主觀上具有
    不法所有之意圖為前提。訊據被告堅決否認涉有何詐欺取財
    之犯行，辯稱：我提領這些錢就是為了支付母親的喪葬等相
    關費用，沒有任何一分錢作為己用等語。
　⒉經查，被告辯稱其領取附表編號1所示之8萬元後，用以支付
    被繼承人呂月之靈骨塔費用及相關花費，領取附表編號2所
    示之5萬元後，用以支付殯葬業者請款費用及其他所需，領
    款轉存附表編號3所示之12萬8,000元，則係支付繼承人之一
    吳文龍之前替母親購買生前契約之費用，有被告提出之：①
    臻愛塔位寄存費及寄存證（金額6萬元，見他字卷第282、28
    3頁）、②治喪報價單（金額4萬6,670元，見他字卷第280頁
    ）及匯款上開金額予禮儀公司之存款憑條、收據（見他字卷
    第288、289頁）、③治喪禮儀服務契約（即生前契約，金額1
    5萬元，被告稱禮儀師退傭後實際花費為12萬8,000元，見他
    字卷第266至267、284至286頁）、④佛苑費用明細（金額1萬
    8,700元，見他字卷第287頁）、⑤臺大醫院急診醫療費用收
    據、場地費用收據（金額1,445元、1,000元，見他字卷第29
    2、290頁）、⑥臺北市殯葬管理處其他收入憑單（金額5,550
    元、2,700元，見他字卷第291頁）、⑦三和護理之家收據（
    金額5萬4,413元，被告稱扣除保證金3萬元，實際支付2萬4,
    413元，見他字卷第266至267、293至295頁）在卷可參。而
    依據上開單據及被告所述實際支出金額計算，合計花費金額
    為28萬8,478元，已逾被告自上開母親呂月帳戶內所提領之
    款項金額25萬8,000元。是被告辯稱其所提領上開款項，均
    係用於支付母親呂月生前醫療、身後喪葬等相關費用，確有
    根據。
　⒊證人即繼承人之一吳文龍、吳志銘於偵查時均證稱：這些費
    用我們都知道就是要拿來處理母親的後事，被告有拿單據給
    我們看，喪葬事宜都是我們大家一起處理的等語明確（見他
    字卷第173頁筆錄）；另被告於辦理其母呂月之後事期間，
    在其家族成員間為辦理後事而設立之通訊軟體LINE治喪群組
    中（告訴人吳美惠未加入群組），有將其處理後事及支付相
    關費用之情形，通知群組內人員，此亦有通訊軟體LINE群組
    成員截圖、通訊內容截圖在卷可佐（見他字卷第296、269至
    279頁），均足認被告提領上開款項，確係為支付被繼承人
    呂月之喪葬等相關費用，且有對其他繼承人為一定之通知。
　⒋告訴人吳文貞坦認有加入上開治喪群組，但稱被告他們去挑
    靈骨塔都是自己去，其事後才知情（見本院卷第140頁筆錄
    ），然此乃繼承人兄弟姐妹間就母親喪葬事務未能取得共識
    之問題，終究被告處理上開挑靈骨塔等事務，仍至少有二哥
    吳文龍、三哥吳志銘之認同及參與，並非被告一人獨斷獨行
    ，自難認其主觀上有何不法犯意或意圖存在。
　⒌從而，依據上述卷證，足認被告提領如附表所示款項之原因
    ，係為處理被繼承人呂月之喪葬等事務之用，而其提領後確
    實用以支付或清償相關費用，並以在LINE群組公告之方式通
    知群組內之繼承人等家族成員，且其實際支付之金額已逾所
    提領之數額，自難認被告提領上開款項時，主觀上有何為己
    不法所有之意圖或詐欺犯意，自無從論以詐欺取財罪，本應
    為無罪之諭知，惟此部分如成立犯罪，與前開本院認定有罪
    之行使偽造私文書罪部分，有想像競合犯之裁判上一罪關係
    ，爰不另為無罪之諭知。
四、駁回上訴之理由：
  ㈠原審同此認定，以被告罪證明確，適用刑事訴訟法第299條第
    1項前段、刑法第216條、第210條、第41條第1項前段、第74
    條第1項第1款等規定，並審酌被告明知呂月業已身故，其遺
    產屬被告及告訴人吳文貞、吳美惠等繼承人所公同共有，未
    取得全體繼承人之同意或授權（應係指告訴人2人），即以
    被繼承人呂月之名義，偽造取款憑條、存款憑條等私文書，
    提領呂月存款帳戶內之存款，損及金融機構管理帳戶之正確
    性及其他繼承人之權益，欠缺法治觀念，惟念及被告前無任
    何犯罪前科，素行尚佳，其提領上開款項係為支付呂月之喪
    葬費用，犯罪之動機、目的均有可原，犯罪情節亦非至為嚴
    重，暨其自承之家庭經濟狀況，犯後已知坦承犯行，態度良
    好等一切情狀，量處有期徒刑2月，如易科罰金，以新臺幣1
    千元折算1日；並因被告前未曾受過有期徒刑以上刑之宣告
    ，其係為支付呂月之喪葬費用，始提領上開呂月帳戶內如附
    表所示之存款，一時失慮而觸犯本案犯行，犯後已坦承已過
    ，經此偵、審程序及科刑之判決，應已知所警惕，當無再犯
    之虞，故認上開所宣告之刑以暫不執行為適當，爰依刑法第
    74條第1項第1款之規定，併宣告緩刑2年；且就沒收部分說
    明：①被告偽造之彰化銀行取款憑條3張、存款憑條1張等私
    文書，因已交付銀行承辦人員收執，自非屬被告之物，亦非
    違禁物，爰不予以沒收。②被告盜用呂月之印章，在上開偽
    造之取款憑條3張上所蓋用之印文，係呂月真正之印章所生
    之印文，並非偽造之印文，亦非刑法第219條所定應沒收之
    物，亦不予宣告沒收。經核原審認事用法並無違誤，關於刑
    度及給予緩刑諭知之裁量，亦無任何違法不當之處，應予維
    持。
  ㈡檢察官上訴稱：告訴人吳文貞於原審108年12月12日準備程序
    中已明確陳稱：被告處理母親遺產之事均未經其同意，其認
    為應該從重量刑（見原審審訴卷第45頁筆錄），亦未同意給
    予被告緩刑，是原審在未徵得告訴人原諒或同意下，竟遽為
    被告緩刑之諭知，且未附加任何緩刑之條件，實無以收警惕
    之效，則原審判決已逾越比例原則等刑罰裁量事由，而違背
    量刑之內部性界限，亦有判決不備理由、違背法令之情事，
    請求撤銷原判決，更為適當合法之判決。
  ㈢然而，刑之量定固應參酌告訴人之意見，但主要還是根據刑
    法第57條所定之各項與本案相關之量刑因子，以此觀諸原判
    決之宣告刑，雖係行使偽造私文書罪之最低本刑（有期徒刑
    2月），但所審究之上述各項量刑因子及其基礎事實均合法
    且無錯誤，自不能遽指為違法或過輕；尤其，本案涉及吳家
    兄弟姐妹間對母親後事及其遺產如何處理互有歧見，告訴人
    2人亦僅5名兄弟姐妹之二，告訴人2人自檢察官偵查、原審
    及本院審理中，諸多意見均非針對本案事實欄所載犯罪事實
    之部分，而係針對不另為無罪諭知及業經檢察官為不起訴處
    分確定之事實仍有所爭執、多所不滿，依卷證更可查知本案
    吳家兄弟姐妹5人中，告訴人2人與其他被告等3人長年關係
    不睦，甚至曾多年互不往來，究竟誰對誰錯、誰孝順誰又不
    孝？正所謂「清官難斷家務事」，本案如堅持依照檢察官所
    引告訴人吳文貞請求對被告從重量刑且不同意給予被告緩刑
    之意見而為刑度及是否給予緩刑之裁量，形同介入其等家務
    紛爭過多，難認允當，是就法言法、就本案事實論被告之刑
    責，被告犯行使偽造私文書罪事證明確，但其動機並非為己
    或有何不利於過世母親之處，且出面承擔母親後事之主要處
    理之責，原審認其犯罪動機、目的均有可原，確有根據，且
    緩刑亦非毫無警惕、拘束受宣告人之效，被告如於緩刑期內
    再犯有期徒刑以上之罪，本案緩刑可能依法撤銷，被告所稱
    緩刑期間內無法取得俗稱「良民證」之警察刑事紀錄證明而
    另謀其他補教職，亦為受緩刑宣告之人事實上工作受限制之
    適例，本院綜參檢察官上訴之主張、告訴人吳文貞於本院審
    理中到庭陳述之意見（告訴人吳美惠經傳未到）及原判決關
    於刑度與給予緩刑2年諭知之各項裁量事實，認原判決之上
    述宣告刑及緩刑之諭知均無不當，檢察官之上訴無理由，自
    應駁回其上訴。
據上論斷，應依刑事訴訟法第368條，判決如主文。
本案經檢察官劉仕國提起公訴，檢察官黃國宸提起上訴，檢察官
蔡名堯到庭執行職務。
中　　華　　民　　國　　109 　年　　7 　　月　　28　　日
                    刑事第八庭  審判長法  官  陳世宗 
                                      法  官  周明鴻
                                      法  官  吳勇毅 
以上正本證明與原本無異。
如不服本判決，應於收受送達後20日內向本院提出上訴書狀，其
未敘述上訴之理由者並得於提起上訴後20日內向本院補提理由書
（均須按他造當事人之人數附繕本）「切勿逕送上級法院」。
                                      書記官  許家慧
中　　華　　民　　國　　109 　年　　7 　　月　　28　　日
附表：
編號 提款日期 交易摘要 提款(轉存)地點 提款(轉存)金額(新台幣)    轉存帳號  1 106年2月13日 現金提款 彰化銀行松江分行 8萬元 2 106年2月24日 現金提款 彰化銀行松江分行 5萬元 3 106年2月24日 提款轉存 彰化銀行松江分行 12萬8,000元    彰化銀行三和路分行(址設新北市○○區○○路○段000號）帳戶（帳號：00000000000000，戶名：吳文龍)  合計 25萬8,000元